---
title: "Restructuración Industrial y Sostenibilidad en el Sector Papelero Argentino: El Caso Ledesma"
description: |
  Análisis estratégico de la producción de papel a partir de bagazo de caña de azúcar
  y su transición hacia envases biodegradables en el complejo agroindustrial Ledesma.
date: "2025-06-01"
author:
  - name: Franca Bielsa
    affiliation: Universidad Nacional de Cuyo
  - name: Rocío Alarcón
    affiliation: Universidad Nacional de Cuyo
  - name: Ignacio Coronado
    affiliation: Universidad Nacional de Cuyo
  - name: Maite Aguilar
    affiliation: Universidad Nacional de Cuyo
  - name: Camila Sotelo
    affiliation: Universidad Nacional de Cuyo
output:
  distill::distill_article:
    self_contained: true
    toc: true
    toc_depth: 3
bibliography: referencias.bib
csl: apa.csl
---

```{r setup, include=FALSE}
knitr::opts_chunk$set(
  echo    = FALSE,
  warning = FALSE,
  message = FALSE
)

library(ggplot2)
library(knitr)
library(kableExtra)
library(tidyr)
library(dplyr)
library(scales)
```

## Introducción

La industria de la celulosa y el papel en Argentina, representada por el complejo
agroindustrial Ledesma, cuenta con más de 115 años de trayectoria [@avellaneda2023].
Su modelo se basa en la integración vertical, utilizando el bagazo de la caña de
azúcar como materia prima renovable, lo que posiciona sus productos como alternativas
sostenibles frente a la celulosa de madera tradicional [@lacabana2019].

A diferencia de los modelos industriales convencionales, Ledesma aprovecha el bagazo
—subproducto del proceso azucarero— para producir celulosa y papel, reduciendo
significativamente la presión sobre los bosques nativos y disminuyendo la huella de
carbono del proceso productivo. Esta integración vertical constituye una ventaja
competitiva estructural que ha permitido a la empresa sostener su posición en el
mercado durante más de un siglo [@avellaneda2023].

## Transformación Digital y Diversificación Productiva

En respuesta a la caída de la demanda de papel para impresión —consecuencia directa
de la digitalización— la empresa ha iniciado procesos de transformación digital y
robotización, además de diversificar su cartera hacia productos de papel NAT:
100% fibra de caña y 0% químicos blanqueadores [@salatin2024].

La línea Ledesma NAT Tissue representa uno de los ejes centrales de esta estrategia
de diversificación relacionada. Al combinar las capacidades instaladas en la unidad
papelera con una propuesta de valor centrada en la sostenibilidad, la empresa busca
capturar segmentos de consumidores con mayor conciencia ambiental, tanto en el
mercado doméstico como en mercados de exportación [@salatin2024].

## Análisis Estratégico: Hacia el Packaging Compostable

Los diagnósticos actuales sugieren una transición hacia el packaging compostable y
productos de papel tissue para mitigar el impacto ambiental del plástico de un solo
uso y capturar mercados internacionales que valoran la economía circular
[@bellomo2025; @guimera2022].

La viabilidad de exportar resmas de hoja A4 de biopapel a mercados como Perú
evidencia que la propuesta de valor de Ledesma —trazabilidad agroindustrial,
huella de carbono reducida y certificación de origen— constituye una ventaja
competitiva sostenible [@guimera2022]. Este caso permite identificar los
requisitos arancelarios, logísticos y de certificación que condicionan el acceso
a mercados con regulaciones ambientales más exigentes.

## Datos de Producción

```{r datos-produccion}
# Datos extraídos de Cuadro 1 (Guimera Gauna, 2022)
produccion_data <- data.frame(
  Producto   = c("Papel embalaje", "Cuadernos y repuestos",
                 "Papel impresión", "Artículos librería"),
  anio_2020  = c(89815, 12235, 54011,  9931),
  anio_2021  = c(82248,  7380, 58448,  7736),
  anio_2022  = c(101617, 9985, 87043, 10788)
)
```

### Tabla 1. Producción por línea de producto (2020–2022)

```{r tabla-produccion}
produccion_data |>
  kable(
    col.names   = c("Producto", "2020", "2021", "2022"),
    caption     = "Toneladas producidas por Ledesma según línea de producto (2020–2022)",
    format.args = list(big.mark = ".", decimal.mark = ","),
    align       = c("l", "r", "r", "r")
  ) |>
  kable_styling(
    bootstrap_options = c("striped", "hover", "condensed"),
    full_width        = FALSE,
    position          = "center"
  ) |>
  footnote(
    general           = "Fuente: Elaboración propia basada en Guimera Gauna (2022).",
    general_title     = "",
    footnote_as_chunk = TRUE
  )
```

### Figura 1. Evolución de la producción por línea de producto

```{r figura-lineas, fig.cap="Evolución de la producción en toneladas por línea de producto (2020–2022). Fuente: Elaboración propia basada en Guimera Gauna (2022).", fig.width=8, fig.height=5}
# Transformación a formato largo para ggplot2
data_long <- produccion_data |>
  pivot_longer(
    cols      = starts_with("anio_"),
    names_to  = "Anio",
    values_to = "Toneladas"
  ) |>
  mutate(Anio = gsub("anio_", "", Anio))

ggplot(data_long, aes(x = Anio, y = Toneladas, group = Producto, color = Producto)) +
  geom_line(linewidth = 1.2) +
  geom_point(size = 3.5) +
  scale_y_continuous(
    labels = comma_format(big.mark = ".", decimal.mark = ",")
  ) +
  scale_color_brewer(palette = "Set2") +
  labs(
    x     = "Año",
    y     = "Toneladas producidas",
    color = "Línea de producto"
  ) +
  theme_minimal(base_size = 13) +
  theme(
    legend.position  = "bottom",
    panel.grid.minor = element_blank(),
    plot.caption     = element_text(hjust = 0, size = 9, color = "gray40")
  )
```

### Figura 2. Composición anual de la producción total

```{r figura-barras, fig.cap="Composición anual de la producción total en toneladas (2020–2022). Fuente: Elaboración propia basada en Guimera Gauna (2022).", fig.width=8, fig.height=5}
ggplot(data_long, aes(x = Anio, y = Toneladas, fill = Producto)) +
  geom_bar(stat = "identity", position = "stack", width = 0.6) +
  scale_y_continuous(
    labels = comma_format(big.mark = ".", decimal.mark = ",")
  ) +
  scale_fill_brewer(palette = "Set2") +
  labs(
    x    = "Año",
    y    = "Toneladas producidas",
    fill = "Línea de producto"
  ) +
  theme_minimal(base_size = 13) +
  theme(
    legend.position  = "bottom",
    panel.grid.minor = element_blank()
  )
```

### Figura 3. Participación porcentual por línea de producto

```{r figura-participacion, fig.cap="Participación porcentual de cada línea de producto en la producción total anual (2020–2022). Fuente: Elaboración propia basada en Guimera Gauna (2022).", fig.width=8, fig.height=5}
data_long |>
  group_by(Anio) |>
  mutate(Porcentaje = Toneladas / sum(Toneladas) * 100) |>
  ggplot(aes(x = Anio, y = Porcentaje, fill = Producto)) +
  geom_bar(stat = "identity", position = "fill", width = 0.6) +
  scale_y_continuous(labels = percent_format()) +
  scale_fill_brewer(palette = "Set2") +
  labs(
    x    = "Año",
    y    = "Participación (%)",
    fill = "Línea de producto"
  ) +
  theme_minimal(base_size = 13) +
  theme(
    legend.position  = "bottom",
    panel.grid.minor = element_blank()
  )
```

## Conclusiones

El caso Ledesma ilustra cómo una empresa agroindustrial puede reconfigurar su modelo
de negocio frente a shocks de demanda estructurales —como la digitalización— sin
abandonar su núcleo de competencias. La integración vertical basada en bagazo de
caña de azúcar no solo reduce costos de materia prima, sino que habilita una narrativa
de sostenibilidad coherente y verificable, relevante tanto para consumidores finales
como para compradores institucionales y reguladores [@bellomo2025].

La transición hacia packaging compostable y papel tissue premium posiciona a Ledesma
en segmentos de mayor valor agregado, con menor exposición a la sustitución digital
y mayor alineación con las tendencias de economía circular que dominan la agenda
regulatoria global [@salatin2024; @lacabana2019].

## Referencias
